臺灣高等法院臺中分院刑事裁定　
111年度毒抗字第926號
抗  告  人  
即  被  告  林昭宏


上列抗告人即被告因違反毒品危害防制條例案件，不服臺灣臺中
地方法院111年度毒聲字第931號中華民國111年8月31日裁定（聲
請案號：臺灣臺中地方檢察署111年度聲觀字第806號；偵查案號
：臺灣臺中地方檢察署111年度毒偵字第2721號），提起抗告，
本院裁定如下：
    主  文
抗告駁回。
    理  由
一、本件抗告意旨略以：抗告人即被告林昭宏（下稱抗告人）前
    因施用毒品案件，經法院裁定送觀察、勒戒後，於民國97年
    11月6日釋放，至今已逾3年未施用毒品，現行法規定就施用
    毒品部分採行「觀察、勒戒」與「緩起訴之戒癮治療」並行
    之雙軌模式，檢察官並未詢問抗告人是否有接受戒癮治療之
    意願，而給予抗告人知悉有緩起訴之戒癮治療程序，或就完
    成戒癮治療應遵守事項對抗告人為任何徵詢或說明，而逕向
    法院聲請裁定觀察勒戒，原裁定未審酌上情，其裁量權之行
    使實有未妥之處；抗告人現有正當穩定之工作，抗告人為家
    庭經濟來源，亦有家人親情之力量，無庸施以觀察勒戒之處
    分，抗告人應有以社區醫療處遇替代監禁式治療之意願；抗
    告人之尿液檢體經以GC/MS氣相層析/質譜儀法檢驗後，雖有
    呈甲基安非他命陽性反應，然抗告人於111年5月14日20時許
    ，因吸到同房室友呂璟昌施用第二級毒品甲基安非他命燃燒
    之煙霧所致，如吸食香菸時，其周遭之人皆會吸到二手菸，
    體內仍有二手菸存在，毒品亦是如此，故無法單憑抗告人之
    尿液檢體經以GC/MS氣相層析/質譜儀法檢驗呈甲基安非他命
    陽性反應，遽以認定抗告人有施用第二級毒品，原裁定恐有
    認事用法錯誤，檢察官未傳喚抗告人，訊問抗告人如何接觸
    甲基安非他命之事實，僅以尿液檢驗報告及抗告人之警詢筆
    錄，即認抗告人有吸食甲基安非他命，懇請鈞院依法撤銷原
    裁定，發回調查或另為適法裁定等語。
二、按犯毒品危害防制條例第10條之罪者，檢察官應聲請法院裁
    定，令被告入勒戒處所觀察、勒戒，其期間不得逾2月；依
    前項規定為觀察、勒戒或強制戒治執行完畢釋放後，3年後
    再犯第10條之罪者，適用本條前2項之規定，毒品危害防制
    條例第20條第1項、第3項分別定有明文。而上開所謂「3年
    後再犯」，只要本次再犯（不論修正施行前、後）距最近1
    次觀察、勒戒或強制戒治執行完畢釋放，已逾3年者，即該
    當之，不因其間有無犯第10條之罪經起訴、判刑或執行而受
    影響，此為最高法院最近之統一見解。次按毒品危害防制條
    例第24條第1項亦明定：本法第20條第1項之程序，於檢察官
    先依刑事訴訟法第253條之1第1項、第253條之2第1項第4款
    至第6款或第8款規定，為附命完成戒癮治療之緩起訴處分時
    ，不適用之。是現行對於施用毒品者之刑事政策，對於「初
    犯」或「3年後再犯」者之處置，採取「觀察、勒戒或強制
    戒治」及「多元附條件緩起訴處分」（含「附命完成戒癮治
    療」）併行之雙軌模式，是否為緩起訴之戒癮治療處分，則
    係法律賦予檢察官偵查裁量結果之裁量權限，並非施用毒品
    者所享有之權利，或有依其意願選擇之餘地，毒品危害防制
    條例亦未揭櫫「緩起訴之戒癮治療」應優先於「觀察、勒戒
    」之規定，檢察官自得依照個案情形，依法裁量決定採行何
    者為宜，法院原則上應尊重檢察官職權之行使，僅就檢察官
    之判斷有違背法令、事實認定有誤或其他裁量重大明顯瑕疵
    等事項，予以有限之低密度審查，此裁量權之行使苟無濫用
    或不當情形，自不得任意指為違法。
三、訊據抗告人固不否認其經臺灣臺中地方檢察署（下稱臺中地
    檢署）觀護人室採尿檢驗呈甲基安非他命陽性反應之事實，
    惟矢口否認有何施用第二級毒品甲基安非他命之犯行，辯稱
    ：我沒有施用安非他命，我是於111年5月14日20時許，在高
    雄市○○區○○路00巷00號2E套房內吸到室友呂璟昌施用的安非
    他命燃燒之煙霧，所以我也沒有辦法云云。經查：
　㈠抗告人於111年5月16日11時33分許在臺中地檢署觀護人室接
    受採尿送驗，經台灣檢驗科技股份有限公司濫用藥物實驗室
    -高雄以EIA酵素免疫分析法初步檢驗，結果呈安非他命類陽
    性反應，再以GC/MS氣相層析/質譜儀分析法為確認檢驗，結
    果判定為甲基安非他命陽性（安非他命閾值為299ng/ml、甲
    基安非他命閾值為931ng/ml)一情，有臺灣臺中地方檢察署
    施用毒品犯尿液檢體監管紀錄表、台灣檢驗科技股份有限公
    司濫用藥物實驗室-高雄濫用藥物檢驗報告各1份附卷可稽（
    見毒偵卷第39、41頁），此部分事實，先堪認定。
　㈡抗告人雖否認犯行，辯稱係因室友在旁施用第二級毒品甲基
    安非他命，其因吸入燃燒之煙霧致尿液檢驗結果呈甲基安非
    他命陽性反應云云。然查，人體施用甲基安非他命後，在主
    要代謝物中未改變形態之甲基安非他命佔施用劑量達43％，
    而安非他命佔5％一情，此經內政部警政署刑事警察局93年4
    月27日（93）刑鑑字第0930086213號函釋明確；又甲基安非
    他命經口服投與後約百分之70於24小時內自尿中排出，約百
    分之90於96小時內自尿中排出，惟由於目前國內尿液中甲基
    安非他命之檢驗僅為鑑定是否呈陽性反應，尚未定其含量，
    且甲基安非他命之成分檢出與其投與方式、投與量、個人體
    質、採尿時間與檢測儀器之精密度等諸多因素有關，因此僅
    憑尿液中呈安非他命陽性反應，並無法確實推算吸食時間距
    採集時間之長短，然最長可能不會超過4日，亦經行政院衛
    生署藥物食品檢驗局（現改制為行政院衛生福利部食品藥物
    管理署，下稱前食藥局）於81年2月8 日以（81）藥檢壹字
    第001156號函釋在案。再者，常用檢驗尿液中是否含有毒品
    反應之方法，有免疫學分析法及層析法兩類，尿液初步檢驗
    係採用免疫學分析法，由於該分析法對結構類似之成分，亦
    可能產生反應，故初步檢驗呈陽性反應者，需採用另一種不
    同分析原理之檢驗方法進行確認，目前經衛生福利部認可之
    檢驗機構係採用氣相/液相層析質譜儀分析法，以氣相/液相
    層析質譜儀分析法進行確認檢驗者，均不致產生偽陽性反應
    。另同處一室吸入他人施用安非他命產生之二手煙是否會造
    成尿液檢出安非他命，目前並無相關文獻可供參考。依常理
    判斷，若與吸食安非他命者同處一室，其吸入二手煙之影響
    程度，與空間大小、密閉性、吸入之濃度多寡及吸入時間長
    短等因素有關，又縱然吸入二手煙之尿液可檢出安非他命，
    其可檢出之濃度與吸收劑量、頻率、尿液採集時間點、個人
    體質與代謝狀況等因素有關，因個案而異，但其濃度亦應遠
    低於同處一室之施用者等情，分別經前食藥局92年6月20日
    管檢字第0920004713號、97年11月11日管檢字第0970011146
    號函釋甚明。再衡以，甲基安非他命施用者大多係將甲基安
    非他命置放吸食器燃燒後產生煙霧，再吸食煙霧之方式施用
    毒品，又吸食器皆為自製，無外乎玻璃球管或養樂多瓶罐樣
    式，煙霧產生之口徑均甚小，此為本院審理毒品案件職務上
    所已知之事實，且因警方查緝甚嚴，甲基安非他命價格非低
    ，其所用之量當供己施用之份量，當不致將大量之氣體擴散
    至他處，且縱有少量氣體擴散至他處，經空氣傳播稀釋後，
    該氣體中所含之毒品含量亦降低甚多，當不致於導致尿液檢
    驗呈毒品陽性反應。而本件抗告人尿液經依上開檢驗方法確
    認檢驗，結果呈甲基安非他命陽性反應，其中安非他命濃度
    為299ng/ml、甲基安非他命濃度為931ng/mL，均明顯高出判
    定陽性之基準值甚多（甲基安非他命﹥=500ng/mL，且安非他
    命﹥=100ng/mL），核諸上開說明，抗告人尿液檢驗呈甲基安
    非他命陽性反應，顯非因與吸食毒品者共處一室致吸入俗稱
    「二手菸」所致。準此，抗告人上開所辯，純屬事後飾卸之
    詞，不足採信。從而，抗告人於臺灣臺中地方檢察署觀護人
    室接受採尿之111年5月16日11時33分許往前回溯96小時內某
    時，確曾有施用第二級毒品甲基安非他命1次之事實，堪以
    認定。
  ㈢抗告人前於97年間因施用毒品案件，經法院裁定送觀察、勒
    戒，認無繼續施用毒品之傾向，係於97年11月6日執行完畢
    釋放出所，有臺灣高等法院被告前案紀錄表在卷可稽(見本
    院卷第25頁)，是抗告人本件施用第二級毒品犯行，距其上
    開觀察、勒戒執行完畢釋放後，已逾3年，合於毒品危害防
    制條例第20條第3項所定「3年後再犯」之情形。原審審核上
    開卷證資料，認抗告人確有施用第二級毒品之事實，依毒品
    危害防制條例第20條第1項之規定，裁定將抗告人送勒戒處
    所觀察、勒戒，核其認事用法並無不合。
  ㈣抗告人雖執前詞提起抗告，請求撤銷原裁定。惟查：
　⒈按97年4月30日修正公布之毒品危害防制條例第24條第1項採
    行「觀察、勒戒」與「緩起訴之戒癮治療」並行之雙軌模式
    ，並無「緩起訴之戒癮治療」應優先於「觀察、勒戒」之強
    制規定，是就保障被告利益之觀點而言，亦無必要將「緩起
    訴之戒癮治療」認係「觀察、勒戒」之前置處分。因此，檢
    察官本得依照個案實際情形，依法裁量決定採行何者為宜。
    又「被告有下列情事之一時，不適合為附命完成戒癮治療之
    緩起訴處分。但無礙其完成戒癮治療之期程者，不在此限：
    一、緩起訴處分前，因故意犯他罪，經檢察官提起公訴或判
    決有罪確定。二、緩起訴處分前，另案撤銷假釋，等待入監
    服刑。三、緩起訴處分前，另案羈押或執行有期徒刑。」毒
    品戒癮治療實施辦法及完成治療認定標準第2條第2項固定有
    明文。惟上開所列三款情形乃係供檢察官裁量之參考，非謂
    限於符合上開三款所述情形之一時，檢察官始得向法院聲請
    裁定將被告送觀察、勒戒。是緩起訴之戒癮治療應屬法律賦
    予檢察官偵查裁量結果之作為，並非賦予被告有選擇之權利
    。復按毒品危害防制條例所規定之「觀察、勒戒」程序，係
    針對受處分人所為保安處分，目的在戒除行為人施用毒品身
    癮及心癮，以達教化與治療之目的，其立法意旨在幫助施用
    毒品者戒毒，性質上為一療程，而非懲罰，並屬強制規定。
    除檢察官審酌個案情形，依同條例第24條第1項為附命完成
    戒癮治療之緩起訴處分外，凡經檢察官聲請法院裁定將被告
    送勒戒處所觀察、勒戒者，法院僅得就其聲請審查被告是否
    有施用毒品之行為，以及被告是否為「初犯」或為觀察、勒
    戒、強制治療執行完畢後「3年內再犯」而為准駁之裁定，
    並無自由斟酌以其他方式替代或得以其他原因免予執行之權
    。而所謂「緩起訴之戒癮治療」，係由檢察官審酌個案情形
    ，依毒品危害防制條例第24條規定，改以緩起訴處分方式轉
    介毒品施用者前往醫療院所治療。惟是否給予被告為附命完
    成戒癮治療之緩起訴處分，事屬刑事訴訟法第253條之1第1
    項及第253條之2第1項第6款特別賦予檢察官之職權，非法院
    所得審酌。是法院原則上應尊重檢察官職權之行使，僅就檢
    察官之判斷有違背法令、事實認定有誤或其他裁量重大明顯
    瑕疵等事項，予以有限之低密度審查。
　⒉查，本件檢察官係以抗告人否認本案施用第二級毒品犯行為
    由，而將本件列為非減害案件，有臺灣臺中地方檢察署施用
    毒品案件多元處遇選案標準及分流處遇建議表可參（見毒偵
    卷第51頁），蓋抗告人於偵查中既否認施用毒品犯行，實難
    期待其有何接受戒癮治療之緩起訴處分之意願，及遵守一定
    事項完成戒癮治療，本案檢察官據此斟酌抗告人個案具體情
    節，認不適合為附命完成戒癮治療之緩起訴處分（聲請書已
    敘明「經裁量認不宜緩起訴處分（見原審卷第7頁）」），
    依毒品條例第20條第1項之規定向法院聲請觀察、勒戒，核
    屬檢察官裁量職權之適法行使，尚無違背法令、事實認定有
    誤或裁量有重大明顯瑕疵之情事，法院自應予以尊重，尚無
    自由斟酌以其他方式替代之權。再觀諸現行毒品危害防制條
    例全文，並無課以檢察官於聲請觀察、勒戒前或法院裁定前
    ，應訊問被告是否同意觀察、勒戒之規定。又依毒品戒癮治
    療實施辦法及完成治療認定標準第4條第1項規定「檢察官為
    附命完成戒癮治療之緩起訴處分前，應向被告說明緩起訴處
    分之應遵守事項，得其同意後，再指定其前往治療機構參加
    戒癮治療。」可知，受戒癮治療者必須自行前往治療機構接
    受戒癮治療並遵守一定事項，一旦違反，其緩起訴處分即有
    可能遭到撤銷，並由檢察官依法繼續偵查或起訴。故如檢察
    官欲依毒品危害防制條例第24條規定，以緩起訴方式替代觀
    察、勒戒時，自應訊問行為人是否同意接受戒癮治療；不欲
    為緩起訴之戒癮治療時，則無訊問之規定。準此，縱檢察官
    於偵查中並未就應聲請觀察、勒戒或給予緩起訴之相關裁量
    要件予以訊問或法院未開庭訊問被告，均難謂違反正當法律
    程序。亦即檢察官未主動告知被告關於觀察、勒戒之法律要
    件及效果，及原審法院於裁定前，未再傳喚被告到庭陳述意
    見，或通知其以書面提出答辯，均難謂有何違背法定程序之
    可言。從而，抗告人抗告意旨稱檢察官未傳喚抗告人，訊問
    抗告人如何接觸甲基安非他命之事實，亦未詢問抗告人是否
    有接受戒癮治療之意願云云，洵屬無據，不足憑採。至抗告
    人抗告後固表示其有接受命附戒癮治療之緩起訴處分之意願
    （見本院卷第13頁），仍無從據此認檢察官偵查中之裁量有
    濫用之重大明顯瑕疵可言，上情並不能為有利於抗告人之論
    斷，附此敘明。
四、綜上所述，原審准許檢察官之聲請，裁定抗告人令入勒戒處
    所觀察、勒戒，經核於法並無違誤。抗告意旨執前詞請求撤
    銷原裁定，於法未合，為無理由，應予駁回。
五、據上論斷，應依刑事訴訟法第412 條，裁定如主文。　　
中　　華　　民　　國　　111 　年　　10　　月　　31　　日
            刑事第五庭    審判長法　官  張  智  雄　　　
                              　法　官  林  源  森
                                法　官  陳  鈴  香
以上正本證明與原本無異。     
不得再抗告。
                                書記官  王  朔  姿
　　　　　　　　　　　　　　　　
中　　華　　民　　國　　111 　年　　10　　月　　31　　日